【裁判字號】    98,訴更一,56
【裁判日期】    981118
【裁判案由】    醫師法
【裁判全文】
臺北高等行政法院判決
                                    98年度訴更一字第56號
                                     98年11月4日辯論終結
原      告  甲○○
訴訟代理人  朱容辰  律師
被      告  行政院衛生署
代  表  人  乙○○(署長)
訴訟代理人  丙○○
上列當事人間醫師法事件，原告不服行政院衛生署醫師懲戒覆審
委員會95年6 月2 日覆懲字第0950210788號覆審決議（編號：第
0016號），提起行政訴訟，本院以95年度訴字第2599號判決駁回
原告之訴。原告不服，提起上訴，經最高行政法院98年4 月23日
98年度判字第429 號判決廢棄原判決，發回本院更為審理，本院
判決如下：
    主      文
原告之訴駁回。
訴訟費用由原告負擔。
    事實及理由
一、程序事項：
    本件被告代表人原為葉金川，訴訟繫屬中變更為乙○○，經
    具狀承受訴訟，核無不合，依法應予准許。
二、事實概要：
    原告係臺北縣永和市甲○○診所負責醫師，於承辦全民健康
    保險醫療業務期間，經發現於89年1 月至同年11月間，有自
    創保險對象就醫紀錄序號、超蓋健保卡號虛報醫療費用、溢
    報給藥日數等違規情事，經中央健康保險局（下稱健保局）
    於89年12月28日至90年1 月8 日派員訪查保險對象屬實後，
    移送板橋地方法院檢察署提起公訴，並經臺灣板橋地方法院
    92年6 月19日92年度簡字第554 號刑事判決成立連續詐欺取
    財罪在案，臺北縣政府衛生局遂將原告移付懲戒，經臺北縣
    政府醫師懲戒委員會以94年1 月31日北府衛醫字第09400040
    93號決議書為原告停業1 個月並接受額外60小時數之繼續教
    育課程之處分。原告不服，提起覆審，經被告所屬醫師懲戒
    覆審委員會以95年6 月2 日覆懲字第0950210788號覆審決議
    撤銷原處分，並另為原告停業一個月之處分，原告仍不服，
    提起行政訴訟，經本院以96年3 月22日95年度訴字第2599號
    判決駁回原告之訴。原告不服，提起上訴，經最高行政法院
    98年4 月23日98年度判字第429 號判決廢棄原判決，發回本
    院更為審理。
三、原告主張略以：
  (一)依行為當時之醫師法第25條規定：「醫師於業務上有違法或
    不正當行為，得處一個月以上一年以下停業處分或撤銷其執
    業執照。」是原告是否構成醫師懲戒事由，重點即在於原告
    是否有業務上違法或不正當行為。
  (二)被告引據板橋地方法院刑事簡易判決以認定原告違反醫師法
    之事實，惟：
    1.原告係考量訴訟所需之時間、精力及金錢支出，始同意檢
      察官提出認罪協商之建議，亦因如此，才有板橋地方法院
      92年度簡字第554 號判決存在；依我國刑事訴訟法規定，
      簡易判決不需經審判程序即得為之，是此部分法院並未經
      實質之調查證據過程，僅係以起訴書內容認定事實。是原
      告僅係為避免損及病患權益、浪費不必要的時間以及精力
      支出，才會不予爭執，果若知悉如此將影響原告執業權益
      ，原告定會力爭到底，絕不會同意認罪而捨棄判決還自身
      公道之可能。
    2.關於健保局實地查訪之14位病患資料，原告已尋得部分證
      人出具相關證據，以證實原告並無虛構健保卡號、溢領健
      保卡費之情事。雖當時檢察官主張患者之證明書均係事後
      所為，應以健保局訪查資料為據，方屬正確；惟檢察官忽
      略了一般民眾訪查均不太接受之心態，始於健保局誘導下
      作成不利於原告之陳述，俟原告親訪說明其不實陳述之重
      要性，彼等始知事情輕重，而願出具證明還原告清白，此
      對原告而言乃屬重要之攻擊防禦方法。
    3.原告並無任何不法，即程顯庭個案為例，蓋程顯庭於案發
      當時為小朋友，係使用健保手冊，並非健保卡，由其祖母
      朱杏梅或是其父親程中銘攜帶來原告診所就醫，因程顯庭
      之健保手冊曾經遺失，其家人乃代其重新申請，然因當時
      健保卡（健保手冊）的換（補）發僅有書面作業，未曾以
      電腦連線（如現在的健保IC卡）方式為之，故可能發生重
      複卡號情事。正因如此，程顯庭之就醫紀錄上，才會出現
      卡號重複的情形（如Ａ卡或Ｂ卡重複使用）。然對此等明
      顯有利於原告之證據，被告及醫師懲戒覆審委員會均未加
      以調查，單憑依刑事判決以認定事實，誠難令原告信服。
      原告提起本件行政訴訟，實希能藉由行政訴訟程序之實質
      調查證據方式，將上開就診患者均傳喚到庭作證，如此當
      能還原告一個公道。原告希能經由傳喚證人到庭作證廢棄
      原不當之處分外，亦希望能藉由行政訴訟之實際調查證據
      過程，使原告取得刑事再審理由，以還原告清白。
    4.本件無論於刑事程序或前階段之醫師懲戒程序，皆未就原
      告是否確有違反醫師法之情事為事實調查，全係依書面資
      料及原告之非自主性認罪而作成判決及懲戒決定，未使原
      告有與證人進行詰問之機會，對原告實屬不公
  (三)原告係依據行為時即修正前醫師法第25條受停業1 個月之懲
    戒，行為時之懲戒種類僅有1 個月以上1 年以下停業以及撤
    銷執照2 種，俟91年醫師法修正後，因修正後醫師法有更輕
    微之懲戒種類如警告、申誡或再教育等，故縱認原告違法屬
    實，原告仍應有從輕原則之適用，而於實體部分適用較輕微
    之新法等情。並聲明求為判決撤銷原處分及覆審決定。
四、被告則抗辯略以：
  (一)原告係在91年1 月16日醫師法修正施行之前利用業務機會犯
    罪，違反行為時醫師法第25條規定，惟醫師法於91年1 月16
    日修正後，依實體從舊原則，比較修正前醫師法第25條及修
    正後醫師法第25條之1 規定，二者均為醫師利用業務機會違
    法及犯罪行為之處分規定，但處罰程度不同，後者最重可廢
    止醫師證書，剝奪醫事人員資格，依行政罰法第5 條之精神
    ，應認行為時醫師法第25條較有利於原告，被告據以作成停
    業1 個月之處分，核無不合，有最高行政法院98年4 月23日
    98年度判字第429 號判決可稽。
  (二)原告承辦全民健康保險醫療業務期間，經健保局於89年12月
    間派員訪查，發現原告有自創訴外人盧正梅、劉賢蘭、吳政
    治等保險對象就醫健保卡紀錄序號，並向健保局申報渠等89
    年1 月至11月間多筆門診醫療費用之情事，有健保局90年5
    月3 日健保醫字第0900011435號函附各該訪談紀錄、臺灣板
    橋地方法院92年6 月19日92年度簡字第554 號刑事判決書可
    稽；原告經臺灣板橋地方法院檢察署90年度偵字第6189號檢
    察官起訴書起訴，並經臺灣板橋地方法院92年6 月19日92年
    度簡字第554 號刑事判決確定，足認原告符合行為時醫師法
    第25條第2 款規定「利用業務機會犯罪行為，經判刑確定」
    之要件；原告主張被告未加調查，單憑刑事判決認定事實，
    其主張顯無理由，亦經最高行政法院98年度判字第429 號判
    決指明。
  (三)又被告於懲戒程序進行時，基於調查事實及證據之必要，依
    據醫師懲戒辦法規定，通知原告提出相關資料及書面答覆，
    並予出席委員會陳述意見之機會，期間原告均不爭執虛報醫
    療費用之情事，故原告指摘被告未依職權調查乙節，顯非可
    採等語。並聲明求為判決駁回原告之訴。
五、本件兩造爭執要點為：
  (一)本件究應依91年1 月16日修正前之醫師法第25條規定論處，
    抑適用修正後醫師法第25條及第25條之1 之規定？
  (二)被告認定原告違反醫師法規定，有無認定事實不依證據之違
    誤？
六、經查：
  (一)按本件原告行為後，醫師法已於91年1 月16日修正公布，並
    自公布日施行，其中關於醫師業務上違法或不正當行為之懲
    處，修正前醫師法第25條規定：「醫師於業務上如有違法或
    不正當行為，得處一個月以上一年以下停業處分或撤銷其執
    業執照。」而修正後醫師法第25條規定：「醫師有下列情事
    之一者，由醫師公會或主管機關移付懲戒：一業務上重大或
    重複發生過失行為。二利用業務機會之犯罪行為，經判刑確
    定。三非屬醫療必要之過度用藥或治療行為。四執行業務違
    背醫學倫理。五前4 款及第28條之4 各款以外之業務上不正
    當行為。」同法第25條之1 規定：「（第1 項）醫師懲戒之
    方式如下：一警告。二命接受額外之一定時數繼續教育或臨
    床進修。三限制執業範圍或停業1 個月以上1 年以下。四廢
    止執業執照。五廢止醫師證書。」「（第2 項）前項各款懲
    戒方式，其性質不相牴觸者，得合併為一懲戒處分。」揆諸
    上開修正前後之規定內容，可見相同性質之違規行為，其應
    受行政罰之種類及其輕重，明顯有變更。
  (二)復按「行為後法律或自治條例有變更者，適用行政機關最初
    裁處時之法律或自治條例。但裁處前之法律或自治條例有利
    於受處罰者，適用最有利於受處罰者之規定。」行政罰法第
    5 條定有明文可資參照。查本件原告上開行為係發生在89年
    1 月至同年11月間，而臺北縣政府最初裁處時間為94年1 月
    31日，有卷附臺北縣政府北府衛醫字第0940004093號函可稽
     (見本院前審卷第10頁) 。是以本件應適用之法律在原告行
    為後，行政機關最初裁處前，已有所變更，自應比較新舊法
    之規定，何者較有利於原告。再者，關於有利與否之比較，
    純依新舊法所規定之處罰內容為比較，並非就該個案情節適
    用新舊法之具體結果，再比較何者對受處分人有利。又法律
    變更前後之處罰既有輕重之別，其可免受較重行政罰之處分
    ，顯對受處分人為有利，是以比較有利與否，應先以規定之
    最重責任為比較標準，必最重責任相等時，始有比較最輕責
    任之餘地。易言之，變更前後法律互相比較結果，其最上限
    度之處罰較輕者，即屬對受處分人為有利。查依前引修正後
    醫師法第25條第2 款及第25條之1 之規定，利用業務機會之
    犯罪行為，經判刑確定者，其法定責任之上限為廢止醫師證
    書處分，已剝奪醫師資格，而修正前醫師法第25條就該當於
    上開違規行為，所規定之最重責任僅為撤銷執業執照( 相當
    於修正後醫師法第25條之1 規定之次重責任) 。按諸上開有
    利與否之比較標準，修正前醫師法規定對原告自較為有利，
    要無疑義。是以原告主張本件應適用修正後醫師法論處，難
    謂允洽，不能採取。
七、本件原告雖以前開情詞，否認有前揭違規情事，惟查：
  (一)經稽之臺灣板橋地方法院92年度簡字第554 號原告被訴偽造
    文書等乙案全部卷證，原告於中央健保局派員於90年1 月8
    日訪詢時已陳稱：「吳仲棋有以押單的方式來拿藥，一格一
    星期，視其一次拿幾週蓋幾格健保卡，因此藥相當昂貴」等
    語( 臺灣板橋地方法院檢察署90年度偵字第6189號偵查卷第
    一冊第242 頁背面) ；於90年4 月3 日檢察官偵訊時供承：
    「（吳仲棋部分有何意見？）健保只給付三天藥，因為病患
    要求多拿，我們就會多蓋。」等語（見同上偵查卷第249 頁
    背面）；於92年3 月7 日臺灣板橋地方法院法官官訊問時陳
    稱：「起訴書中金額部分有錯，金額應該是51786 ，另外吳
    仲棋部分是拿灰指甲的藥，原本一次拿一週的藥，因為住得
    遠所以他要求一次給一個月的藥，所以就一次蓋了四個格子
    ，他還跟我說別的診所都可以為何這裡不可以。」( 見臺灣
    板橋地方法院92年度訴字第84號審理卷第33頁) 。而證人吳
    仲棋於中央健保局派員於89年12月29日訪詢時陳稱：「第三
    次十月十六日就診拿四星期藥，蓋四格健保卡，付掛號費四
    百元，另均有付藥費部分負擔，一星期用量一百元  」等語
     (見同上偵查卷第193 頁) ；於檢察官90年5 月15日偵訊時
    證稱：「我是去看灰指甲」「每一週蓋一格，第一次一週蓋
    一格，後來變成拿幾週的藥就蓋幾格」等語( 見同上偵查卷
    第325 頁背面) ；證人即原告僱用之護士呂怡君於90年7 月
    26 日 檢察官偵訊時亦證稱：「有時病人跟醫生講好會要我
    們多蓋幾個章，我們依醫生指示會多蓋。」等語( 見同上案
    號偵查卷第二冊第260 頁) ，並有吳仲棋之健保卡影本、就
    診紀錄明細表、病歷紀錄( 同上案號偵查卷第一冊第193 至
    197 頁) 。
  (二)參之原告申報劉賢蘭自89年1 月至11月間就診紀錄達72次，
    健保卡就醫序號由A1至L2，而迄89年12月30日健保局派員查
    訪時，劉賢蘭健保卡就醫序號僅使用至A4，且A1至A4均係至
    其他醫療機構就診之紀錄；原告申報盧正梅自89年1 月至11
    月間之就診次數達69次，健保卡就醫序號A1至L2，而迄89年
    12月29日健保局派員訪問時，盧正梅之健保卡就醫序號僅使
    用至A5，且A1至A5均係至其他醫療機構就診之紀錄；原告申
    報吳政治於89年8 月至11月間就診次數達15次，就醫序號A1
    至C2，而迄90年1 月3 日健保局派員訪查時，吳政治之健保
    卡就醫序號僅使用至A1，且係至中和國泰聯合診所就診之紀
    錄；被告申報吳莉玲於89年7 月、8 月、10月、11月間就診
    次數達19次，就醫序號A4至D4，但迄89年12月28日健保局派
    員訪查時，吳莉玲健保卡就醫序號僅使用至B4，除A3確至原
    告診所就診外，餘者均至其他醫療機構就診之紀錄；原告申
    報吳國琳自89年7 月至11月間就診次數達22次，就醫序號B2
    至B6、C2、C3、C5、D1至E6，惟迄89年12月29日健保局派員
    訪查時，吳國琳健保卡就醫序號僅使用至C6，且其B1至B6、
    C2、C3、C5、D1至E6均非至原告診所就診之紀錄等情，亦有
    劉賢蘭、盧正梅、吳政治、吳莉玲、吳國琳之健保卡影本、
    病歷紀錄、健保局特約醫事服務機構門診醫療費用申請表影
    本在卷可稽( 見同上案號偵查卷第一冊第16至22頁、第36頁
    、第51至56頁、第58頁、第60頁、第61頁、第66至69頁、第
    75至78頁) 。核與證人吳政治於90年1 月3 日接受健保局派
    員訪詢時陳稱：89年度未曾至原告診所看診等語，及證人吳
    莉玲於89年12月28日接受中央健保局派員訪詢時陳稱：只到
    原告診所就醫一次等語相吻合。此外，原告觸犯刑法第215
    條、第216 條、第339 條第1 項等罪名等犯罪事實，並據臺
    灣板橋地方法院認定屬實，判處有期徒刑3 月確定在案，有
    卷附該案92年簡字第554 號刑事判決可稽( 見原處分卷第36
    頁至50頁) 。綜上事證，原告上開違法行為，堪以認定。原
    告徒以上開情詞，否認違規，不能採信。本件為判決基礎之
    事證，已臻明確，原告聲請傳訊病患為證，核無必要，附此
    敘明。
八、從而，本件臺北縣政府對於原告上開違規行為，依修正後醫
    師法第25條及第25條之1 之規定予以裁罰，適用法規即有錯
    誤，覆審決定撤銷原處分，改依修正前醫師法第25條之規定
    ，並審酌原告違規情節，予以裁罰停業1 個月，於法核無不
    合，應予維持，原告訴請撤銷，為無理由，應予駁回。
據上論結，本件原告之訴為無理由，依行政訴訟法第98條第1 項
前段，判決如主文。
中    華    民    國    98    年    11    月   18     日
                    臺北高等行政法院第二庭
                              審判長法  官  徐  瑞  晃
                                    法  官  蕭  惠  芳
                                    法  官  蔡  紹  良
上為正本係照原本作成。
如不服本判決，應於送達後20日內，向本院提出上訴狀並表明上
訴理由，如於本判決宣示後送達前提起上訴者，應於判決送達後
20日內補提上訴理由書（須按他造人數附繕本）。
中    華    民    國    98    年    11    月   18     日
                                    書記官  林  俞  文


司法院資訊處製作；財團法人民間司法改革基金會備份。
